---
title: "トキの分布をしらべる"
author: "伊東宏樹"
date: 2026-05-30
lang: ja
format:
  revealjs:
    theme: [default, custom.scss]
    code-copy: true
embed-resources: true
slide-number: true
---

## はじめに

石川県能登地域におけるトキ野生復帰のための放鳥が2026年5月31日に羽咋市においておこなわれます。以前、「[rgbifで、GBIFから日本のコウノトリの出現データを取得する](https://ito4303.sakura.ne.jp/posts/2023-12-25-rgbif-Ciconia_boyciana/)」という記事で、コウノトリの出現 (Occurrence) データをから取得し、地図で表示するということをやりましたが、今回はこれをトキでやってみようとおもいます。

## GBIF

GBIF [(Global Biodiversity Information Facility](https://www.gbif.org/)、じーびふ)

## 種のデータ取得

rgbifパッケージの`occ_download`関数でデータを取得するには、GBIFのアカウントが必要です。あらかじめ`~/.Renviron`ファイルに認証情報を書いておいておきました。この当たりも前回と同じです。詳細は以下のページで説明されています。

[Set Up Your GBIF Username and Password](https://docs.ropensci.org/rgbif/articles/gbif_credentials.html)

トキの学名Nipponia nipponを指定してGBIFから種のデータを取得

全体の流れは、[Getting Occurrence Data From GBIF](https://docs.ropensci.org/rgbif/articles/getting_occurrence_data.html) にて解説されています。

まず、トキのtaxonKeyを調べます。トキの学名*Nipponia nippon*を指定してGBIFから種のデータを取得します。usageKeyがtaxonKeyです（ここは少々ややこしい）。

```{r}
#| label: setup

library(rgbif)
library(leaflet)

species_data <- name_backbone("Nipponia nippon")
species_data |>
  dplyr::select(scientificName, usageKey)
```

## ダウンロード情報の取得

`occ_download`関数でダウンロードを要求します。引数の`pred`関数で`taxonKey`を指定します。occ_download_meta関数で、ダウンロードのメタデータを取得します。

usageKeyを指定して、Occurrenceデータのダウンロード情報を取得

```{r}
#| label: occ_download

taxon_key <- species_data$usageKey
occ_info <- occ_download(pred("taxonKey", taxon_key))
(meta <- occ_download_meta(occ_info))
```

`occ_download_wait()`でダウンロード可能になるのを待つ。`occ_download_get()`でデータを取得。

ダウンロードしたデータを読み込み

では、データをダウンロードします。`occ_download_wait`関数で準備を待ち、`occ_download_get`関数でデータをダウンロードします。`occ_download_import`関数で、ダウンロードしたデータを読み込みます。

```{r}
#| label: gbif_download_get
#| cache: true

occ_download_wait(occ_info)
x <- occ_download_get(occ_info)
df <- occ_download_import(x)
```

## データの確認

データを確認します。データはDarwin Core形式になっています。

まずはトキの出現情報のある国の頻度分布をみてみます。`countryCode`はアルファベット2文字の国コードです。

```{r}
#| label: country

df |>
  dplyr::pull(countryCode) |>
  table()
```

やはり中国(CN)が多いのですが、NG（ナイジェリア）やPG（パプアニューギニア）というデータもあります。このあたりに出現情報があるのはなんだか変なので、ちょっとデータをみてみます。

`countryCode`, `basisOfRecord`（データレコードの種類）, `eventDate`（イベント発生の日時もしくは間隔）, `locality`（標本採取地・観測地の説明）, `institutionID`（研究機関コード）を抽出します。なお、ダーウィンコア項目名の日本語訳は[JBIFのダーウィンコア最新版](https://gbif.jp/datause/dataformat/)によります。

```{r}
#| label: country-NG-and-PG

df |>
  dplyr::filter(countryCode %in% c("NG", "PG")) |>
  dplyr::select(countryCode, basisOfRecord, eventDate, locality,
                institutionCode)
```

パプアニューギニアの方は"PRESERVED_SPECIMEN"ということですので、標本のある場所が登録されているように思われます。ナイジェリアの方は人による観察ということですので、やはり謎です。`issue`（問題）をみてみます。

```{r}
#| label: country-NG-issue

df |>
  dplyr::filter(countryCode == "NG") |>
  dplyr::pull(issue)
```

座標系はWGS84を仮定した、記録と同定の日付が無効とありますが、謎は残ります。

しかしまあ、観察記録にはこのような何らかの誤りによるものが含まれることはあります。このようなデータを注意深く取り除くことも必要になります。

## 日本国内データの都道府県の頻度分布

```{r}
#| label: Japan-prefs

df |>
  dplyr::filter(countryCode == "JP") |>
  dplyr::pull(stateProvince) |>
  table()
```

新潟がほとんどですが、北海道と石川県もあります。

北海道のデータを見てみます。

```{r}
#| label: data-hokkaido

df |>
  dplyr::filter(countryCode == "JP", stateProvince == "Hokkaido") |>
  dplyr::select(basisOfRecord, institutionCode,
                eventDate, locality)
```

いずれも標本です。`institutionCode`のHUNHMは、北海道大学農学部博物館、NHMUKはロンドン自然史博物館のようです。HUNHMのものは19世紀ということで、このころにはまだ北海道にもトキが分布していたようです。標本採集地(`locality`)もすべて函館となっています。

つづいて、石川県のデータを見てみます。

```{r}
#| label: data-ishikawa

df |>
  dplyr::filter(countryCode == "JP", stateProvince == "Ishikawa") |>
  dplyr::select(basisOfRecord, institutionCode, collectionCode,
                eventDate)
```

いずれも観察データです。1番上がiNaturalist、その他はeBirdによる記録です。

場所を確認してみます。

```{r}
#| label: data-ishikawa-locality

df |>
  dplyr::filter(countryCode == "JP", stateProvince == "Ishikawa") |>
  dplyr::select(county, locality)
```

eBirdのデータには観察場所の記述があり、輪島市と羽咋市でした。佐渡のトキが能登まで渡ってきて、また帰っていったことがあるとききますので、そのようなときに観察された記録でしょう。

## 地図表示

トキ生息地を地図表示します。このため、ダウンロードしたデータから、観察データで観察場所が中国・日本・韓国・台湾であるもので、かつ緯度経度座標のあるものを抽出します。

```{r}
#| label: filter-loca

df_loc <- df |>
  dplyr::filter(basisOfRecord == "HUMAN_OBSERVATION",
                countryCode %in% c("CN", "JP", "KR", "TW"),
                !is.na(decimalLatitude),
                !is.na(decimalLongitude))
```

## 東アジア

```{r}
#| label: map-asia
#| message: false

map_asia <- leaflet(df_loc) |>
  addTiles() |>
  setView(lng = 125, lat = 35, zoom = 4) |>
  addCircleMarkers(~decimalLongitude,
                   ~decimalLatitude,
                   color = "red",
                   radius = 2)
```

## 日本国内

```{r}
#| label: map-japan
#| message: false

map_japan <- df_loc |>
  dplyr::filter(countryCode == "JP") |>
  leaflet() |>
  addTiles() |>
  setView(lng = 137.5, lat = 37.5, zoom = 7) |>
  addCircleMarkers(~decimalLongitude,
                   ~decimalLatitude,
                   color = "red",
                   radius = 2)
```
